【裁判字號】    90,訴,882
【裁判日期】    921020
【裁判案由】    分割共有物
【裁判全文】
臺灣士林地方法院民事判決  九十年度訴字第八八二號
    原      告  地○
    訴訟代理人  呂錦峰律師
    複代理人    天○○
    被      告  Ｉ○○
    訴訟代理人  亥○○
                戌○○
    被      告  Ａ○○
    被      告  Ｍ○○
    訴訟代理人  酉○○
                李華鵬
    被      告  申○○
                巳○○
                辰○○
                Ｋ○○○
    訴訟代理人  李華鵬
    被      告  未○○
                午○○
                宙○○
                宇○○
                Ｌ○○○
                Ｈ○○○
                            樓.
    被      告  戊○○○    住台北市○○區○○里○鄰○○路三五六巷六五號三
                            樓.
                Ｃ○○      住台北縣八里鄉○○村○○鄰○○路七五號
                Ｅ○○      住台北縣八里鄉○○村○○鄰○○○街十二巷五弄五
                            號.
                Ｇ○○      住台北縣新莊市○○里○○鄰○○街三八號五樓
                Ｄ○○      住台北縣八里鄉○○村○○鄰○○路七五號
                Ｂ○○      住.
                黃○○      住.
                Ｆ○○      住台北縣八里鄉○○村○○鄰○○○街十二巷五弄十
                            二.
                玄○○      住台北縣八里鄉大崁村一五鄰大崁腳三六巷五號  三
                            樓.
                寅○○      住台北市○○區○○街二段九六號
                丁○○      住台北市○○區○○路八九之一號
                Ｊ○○○    住台北縣三重市○○○路二一六巷六八號四樓
                癸○○      住台北市○○區○○路三段一四四號四樓
                己○○      住台北縣蘆洲市○○路三二七巷一一二弄二號
                丑○○○    住台北縣蘆洲市○○路三二七巷四六號
                丙○○      住.
                乙○○      住台北縣蘆洲市○○路三二七巷四六號
                庚○○      住台北縣三重市○○○路四八巷四十號
                辛○○      住台北市○○區○○路九巷二三號二樓
                壬○○      住台北縣中和市○○路一二二號十六樓之二
    右十一人共同
    訴訟代理人  甲○番      住台北縣蘆洲市○○路三二七巷一一二弄二號
    被      告  子○○      籍設台北縣蘆洲市○○路三二七巷一一二弄六號
                            .
    被      告  卯○○      住台北縣蘆洲市○○里○鄰○○路三二七巷四八號
右當事人間請求分割共有物事件，本院於九十二年九月二十六日言詞辯論終結，判決
如下：
    主      文
兩造共有坐落台北縣八里鄉○○里○段楓櫃斗湖小段第一三八地號，面積三００九平
方公尺土地應予變賣，所得價金按兩造應有部分比例分配之。
訴訟費用由原告負擔四分之一，餘由被告負擔。
    事實及理由
一、被告Ｉ○○、Ｍ○○、辰○○、Ｋ○○○、巳○○、丁○○、寅○○、Ｊ○○○
    、癸○○、己○○、丑○○○、李珮琦、乙○○、李雅頓、辛○○、李漢民、等
    經合法通知，未於最後言詞辯論期日到場，其餘被告均未於言詞辯論期日到場，
    核無民事訴訟法第三百八十六條所列各款情形，爰准依原告之聲請，由其一造辯
    論而為判決，合先敘明。
二、原告起訴主張：坐落台北縣八里鄉○○里○段楓櫃斗湖小段第一三八地號，面積
    三００九平方公尺土地（以下簡稱系爭土地）為兩造共有，兩造並無不分割之契
    約，鑑於共有人眾多且年紀老邁者日增，為使共有關係單純化，俾免共有關係趨
    於複雜，請求准予就系爭土地以原物分割予共有人，並依附件Ａ案複丈成果圖所
    示方式進行分割，即將Ａ部分分歸原告取得，Ｂ部分分歸被告Ｉ○○取得，Ｃ部
    分分歸被告Ａ○○取得，Ｄ部分分歸被告Ｍ○○取得，Ｅ（Ｅ１、Ｅ２、Ｅ３）
    部分分歸被告辰○○、卯○○、Ｋ○○○取得，Ｆ部分分歸被告申○○、巳○○
    、未○○、午○○四人保持共有，Ｇ部分分歸被告丁○○、寅○○、Ｊ○○○、
    癸○○、己○○、丑○○○、李珮琦、乙○○、李雅頓、辛○○、李漢民等十一
    人保持共有，Ｈ部分分歸被告宙○○取得，Ｉ部分分歸被告宇○○取得，Ｊ部分
    分歸被告張陳秋月取得，Ｋ部分分歸被告Ｈ○○○取得，Ｌ部分分歸被告戊○○○取得，Ｍ部分分歸被告Ｃ○○取得，Ｎ部分分歸被告Ｅ○○取得，Ｏ部分分歸
    被告Ｇ○○取得，Ｐ部分分歸被告Ｄ○○取得，Ｑ部分分歸被告Ｂ○○取得，Ｒ
    部分分歸被告黃○○取得，Ｓ部分分歸被告Ｆ○○取得，Ｔ部分分歸被告玄○○
    取得等語。
三、被告等於最後言詞辯論期日均未到庭，惟據曾到庭被告陳稱：
    (一)被告Ｉ○○：希望原告買下伊之應有部分，如果無法買下，伊對如何分割無意
      見，但因各共有人均希望分到靠北邊之土地，故不能依Ａ方案將此塊土地分予
      原告一人，所採分割方式應力求公平。
    (二)被告Ｍ○○：伊希望與被告辰○○、卯○○、Ｋ○○○等保持共有，依Ｄ案所
      示方式進行分割，將其中Ｄ＋Ｅ部分分歸渠四人保持共有（卷二第二三八頁背
      面）。
    (三)被告辰○○、Ｋ○○○：請求與Ｍ○○保持共有，並將Ａ方案內編號Ａ土地七
      五二‧二五平方公尺中，將相當於三人應有部分面積之土地，分歸渠等分別所
      有，使渠等分得土地得以相連。
    (四)被告巳○○：應以公平方式分割，伊希望與被告申○○、未○○、午○○等應
      有部分保持共有（卷二第一六五頁、第二三八頁）。
    (五)被告丁○○、寅○○、Ｊ○○○、癸○○、己○○、丑○○○、李珮琦、乙○○、李雅頓、辛○○、李漢民等十一人：如原告不願向渠等承買應有部分，渠
      等願保持共有，請求依分割方案Ｂ之方式進行分割，並將其中Ｇ部分分歸渠等
      十一人保持共有。
四、本院判決認：
    (一)原告主張系爭土地為兩造共有，共有人間並無不分割之協議乙節，業經提出土
      地登記簿、戶籍謄本等為證，復為被告等所不爭，自堪信為真實。系爭土地上
      現僅有雜草及樹木，並無建物，該土地北方與道路相鄰，另與鄰近一三六、一
      四一地號間則有六米七寬之道路，業經本院赴現場履勘實屬，有勘驗筆錄（卷
      二第一二一頁背面）、現場照片（卷二第一二八至一二九頁）及地籍圖（卷一
      第一三０頁）足稽。經本院囑託台北縣淡水地政事務所實地測量結果，上開與
      鄰近一三六、一四一地號間之道路占用系爭土地０‧０四０四公頃，有土地複
      丈成果圖附卷可參（卷二第一三二頁Ｂ斜線部分）。
    (二)按分割共有物以消滅共有關係為目的，法院裁判分割共有土地時，除該土地內
      ，有部分土地因使用目的不能分割（如為道路）或部分共有人仍願維持共有關
      係，或部分當事人因繼承關係須就分得之土地保持公同共有者外，應將土地分
      配於各共有人單獨所有（最高法院七十六年度台上字第二五四九號裁判參照）
      。本件被告丁○○、寅○○、Ｊ○○○、癸○○、己○○、丑○○○、李珮琦
      、乙○○、李雅頓、辛○○、李漢民等十一人已表明如原告無法買下其應有部
      分，渠等願意保持共有（卷二第一六四頁）。另被告辰○○、Ｋ○○○等之訴
      訟代理人李華鵬雖到庭表示願與李華京保持共有（卷二第一六五頁），被告Ｍ
      ○○之訴訟代理人酉○○則表示Ｍ○○、辰○○、卯○○與Ｋ○○○希望保持
      共有（卷第二三九頁），然李華京非系爭土地之共有人，被告卯○○未到庭表
      明願與其他共有人保持共有之意，是縱Ｍ○○、辰○○、Ｋ○○○等均有意與
      他人保持共有，然卯○○既未表明欲其餘四人保持共有之意，難認渠等四人間
      已有保持共有之合意。又訴外人汪根欉、陳玉治於本院現場勘驗時，自稱分別
      為被告申○○、未○○、午○○之訴訟代理人，與被告巳○○均表示申○○、
      未○○、午○○、巳○○四人願保持共有（卷二第一六五頁、第二三八頁）等
      語，然被告申○○、未○○、午○○迄未補正委任狀，無法認定渠三人確有意
      與被告巳○○保持共有。揆諸前揭判決意旨，除被告丁○○、寅○○、Ｊ○○○、癸○○、己○○、丑○○○、李珮琦、乙○○、李雅頓、辛○○、李漢民
      等十一人可認有保持共有之合意，得保持共有關係外，餘因皆無從認定有保持
      共有之合意，自應將土地分割於其餘各共有人單獨所有。
    (三)原告主張依Ａ方案方式進行分割，然依此方式分割，原告分得之Ａ部分土地雖
      完整且面臨大路，然Ｈ、Ｉ、Ｊ、Ｋ、Ｌ、Ｍ、Ｎ、Ｏ、Ｐ、Ｑ、Ｒ、Ｓ、Ｔ
      等部分土地面積分別僅０‧０００二至０‧００三一平方公尺不等，如再扣除
      現供道路使用之面積（即卷二第一三二頁Ｂ斜線部分）後，僅餘狹細一線之地
      ，況此方案將產生若干袋地，分得各該土地之共有人非經過他人土地無法通行
      ，對於共有人難謂公平。被告丁○○、寅○○、Ｊ○○○、癸○○、己○○、
      丑○○○、李珮琦、乙○○、李雅頓、辛○○、李漢民等十一人主張依分割方
      案Ｂ進行分割，主張將臨近大路之Ｇ部分分歸其所有及被告Ｍ○○主張依Ｄ案
      之方式、被告辰○○、Ｋ○○○等主張將臨近大路土地分歸渠等分別所有等方
      式進行分割云云，均僅著眼於個人分得部分土地使用之便利及完整性，毫未考
      量應有部分面積較小之其他土地共有人之利益，且Ｄ案逕將欠缺共有合意之共
      有人劃歸共有，亦與上開判決意旨有悖，皆非可採。
    (四)本院鑑於系爭土地北方臨近較寬之道路，就土地經濟價值而言，顯較其他部分
      為高，此項利益不宜由特定共有人享有，否則顯然違反共有人間之公平性，反
      之，系爭土地西方遭道路占用之０‧０四０四公頃土地（即卷二第一三二頁Ｂ
      斜線部分），實際上可得使用之土地面積已有減縮，此項不利益亦不宜由特定
      共有人承擔，以符公平原則，如採原物分割方式，顯然無法避免上開利益與不
      利益由特定共有人承受之結果。再者，本件因多數共有人未到庭，或部分被告
      雖表明與部分共有人保持共有，但僅可認為其片面之意思表示，故除了被丁○○、寅○○、Ｊ○○○、癸○○、己○○、丑○○○、李珮琦、乙○○、李雅
      頓、辛○○、李漢民等十一人外，均不得不分割予各共有人單獨取得，已如前
      述，其結果，被告Ｃ○○、Ｅ○○、Ｇ○○、Ｄ○○、Ｂ○○、Ｆ○○應有部
      分僅六七二分之一，被告黃○○、玄○○之應有部分分別僅一三四四分之一，
      如換算為面積則各僅有五平方公尺或二平方公尺，是以原物分割方式難期土地
      之充分利用。是本院認系爭土地採取原物分割難以兼顧共有人間之公平性與土
      地之充分利用，故認系爭土地應予變賣，所得價金按兩造應有部分比例分配之
      ，爰判決如主文所示。
五、據上論結，原告之訴為有理由，依民事訴訟法第三百八十五條第一項前段、第七
    十八條、第八十一條第二款、第八十五條第一項前段，判決如主文。
中      華      民      國    九十二    年      十      月      二十    日
                                    臺灣士林地方法院民事庭
~B法      官  邱璿如
右為正本係照原本作成。
如對本判決上訴須於判決送達後廿日內向本院提出上訴狀。
中      華      民      國    九十二    年      十      月      二十    日
~B法院書記官  張雪莉


司法院資訊處製作；財團法人民間司法改革基金會備份。
